台灣臺中地方法院刑事判決　 九十四年度易字第八二七號
公　訴　人　臺灣臺中地方法院檢察署檢察官
被　　　告　乙○○　男　六十六.
選任辯護人　何志揚　律師
被　　　告　丁○○　男　六十七.
右列被告因偽造文書等案件，經檢察官提起公訴（九十四年度偵
字第二五六八號、第五四九０號），本院判決如左：
    主  文
乙○○共同連續明知為不實之事項，而使公務員登載於職務上所
掌之公文書，足以生損害於公眾及他人，處有期徒刑陸月，如易
科罰金，以參佰元折算壹日。
丁○○共同連續明知為不實之事項，而使公務員登載於職務上所
掌之公文書，足以生損害於公眾及他人，處有期徒刑肆月，如易
科罰金，以參佰元折算壹日。
    事  實
一、乙○○因積欠丙○○新台幣（下同）一百九十五萬元，且丙○○巳取得執行名義，而於民國九十二年十一月五日向本院
    聲請強執行（本院九十二年度執字第四五六九九號），並查
    封乙○○名下之臺中市西屯區○○○段三七七之一、之二、
    之三、之五及同段三七八號土地，詎乙○○與其友人丁○○
    二人為免乙○○名下尚未被查封之不動產遭已取得執行名義
    之債權人丙○○查封拍賣，明知渠等之間並無一千一百萬元
    之借貸債權債務關係存在，竟基於使公務員在其職務上所製
    作之公文書為不實登載，藉以毀損債權之概括犯意聯絡，利
    用不知情之土地代書何明坤先後於九十三年一月二十日及同
    年五月十七日，持乙○○所交付之土地、建物所有權狀、印
    鑑證明、乙○○、丁○○二人之國民
    定契約書等文件，至臺中市中興地政事務所，將乙○○所有
    坐落臺中巿南屯區○○段０四一八地號土地應有部分十萬分
    之六二四及土地上門牌號碼為臺中市○○路七七一號十二樓
    之一房屋全部（下稱系爭房地），分別為丁○○辦理七百萬
    元及四百萬元之第二及第三順位抵押權設定登記，而處分其
    財產。嗣經臺中市中興地政事務所承辦上開公務之人員先後
    將此不實之事項登載於職務上所制作之土地與建物登記簿謄
    本，足生損害於臺中市中興地政事務所辦理抵押權設定之正
    確性及乙○○之債權人丙○○等求償之困難。
二、案經丙○○訴由臺灣臺中地方法院檢察署檢察官偵查起訴。
    理  由
一、訊據被告乙○○、丁○○二人固坦承被告乙○○有就系爭房
    地為被告丁○○分別設定第二、三順位抵押權，金額分別為
    七百萬元及四百萬元等情，然矢口否認涉有前揭犯行，均辯
    稱：渠等二人自八十六年起至八十九年止，確有多次借貸關
    係而有前開債權債務關係存在，且不知丙○○已取得執行名
    義，故並無使公務員登載不實及毀損債權之犯行云云。惟查
    ：
(一)、本件被告乙○○因積欠告訴人丙○○一百九十五萬元，經臺
    灣高等法院臺中分院以九十一年度上字第二四八號判決被告
    乙○○等人敗訴，復經最高法院以九十二年度台上字第二一
    六九號裁定駁回上訴而告確定，告訴人丙○○並於九十二年
    十一月五日以該確定判決為執行名義向本院聲請強制執行（
    本院九十二年度執字第四五六九九號），而查封乙○○名下
    之臺中市西屯區○○○段三七七之一、之二、之三、之五及
    同段三七八號土地；惟被告乙○○、丁○○二人透過土地代
    書何明坤先後於九十三年一月二十日及同年五月十七日，持
    乙○○所交付之土地、建物所有權狀、印鑑證明、乙○○、
    丁○○二人之國民
    至臺中市中興地政事務所，將乙○○所有系爭房地，分別為
    丁○○辦理七百萬元及四百萬元之第二及第三順位抵押權設
    定登記等情，業據告訴人丙○○指訴綦詳，復為被告二人所
    不否認，且有臺灣高等法院臺中分院九十一年度上字第二四
    八號判決、最高法院九十二年度台上字第二一六九號裁定、
    前開土地及建物登記謄本及被告二人為申辦上開不實抵押權
    設定登記，而提出之印鑑證明、國民
    定契約書及土地登記申請書等文件影本在卷足佐，並經本院
    調閱九十二年度執字第四五六九九號民事執行卷宗查明屬實
    ，應足信為真實。是被告乙○○先後於九十三年一月二十日
    及同年五月十七日，將系爭房地設定抵押權予被告丁○○之
    時，正值告訴人已取得前開執行名義並聲請強制執行，尚在
    強制執行程序未終結之前，自該當於被告乙○○將受強制執
    行之際。
(二)、次查，本案被告乙○○與被告丁○○二人於偵查中及本院審
    理時，雖均辯稱渠等借貸之總金額為一千一百零一萬元，但
    二人始終無法提出諸如借據、票據等債權憑證供本院參酌，
    衡諸常情，以被告二人辯稱借款期間長達三年，借款金額高
    達一千一百零一萬元，竟謂渠等間無任何借據、票據等債權
    憑證存在，何能置信？再就一千一百萬元之借款如何交付方
    面，被告乙○○、丁○○二人除提出被告丁○○台中十一信
    之活期儲蓄存款薄明細影本資為證據之外，其餘則無法提出
    其等之間有交付借款之確切證明，而細觀該明細僅記載現金
    支出若干元，亦無從證明該現金支出之部分即為雙方借貸款
    項，再參以被告乙○○於本院審理時辯稱：「（如何拿到這
    些錢？）我是先打電話給他（指被告丁○○），都是打00
    000000號，隔天再去拿」、「（有無收利息？）如果
    有的話，就照銀行的利息加百分之三到百分之五」、「（這
    個利息是否你當面跟他說的？）是的」、「（是何時跟他講
    的？）他是先拿錢給我，然後向我表示你好好做事，並沒有
    提到利息的問題。我說我做好了，一定會算利息給他，利息
    就是看我做的好不好，如果做得好就照銀行的利息加百分之
    五給他，如果做得不好，就照銀行利息加百分之三給他。沒
    有說到那一家銀行。他聽到這些話，就說看我如何處理都沒
    有關係。他所交付給我完全都是借款」、「（你借錢期間，
    被告丁○○有無跟你催討過這些錢？）九十年的時候，被告
    丁○○有跟我催討過，希望我跟他結算。這段時間，就只有
    九十年跟我催討過，他是跟我見面後，才跟我說，那是我去
    他家的時候他跟我說的。就只有催討過這一次。九十年到九
    十三年他有跟我講過二次」、「（結算時，有無提出資料跟
    他結算？）當時我跟他說，我在大陸那邊被倒掉了，先設定
    七百萬元給他，如果大陸那邊可以的話，四百萬元就拿現金
    給他。如果不行的話，我就再設定抵押權」云云；被告丁○○則辯稱：「（借錢的方式如何？）他是當面跟我借的，我
    就去領錢，他是到我家來拿錢，他先跟我講一下，我就先去
    準備，有時候，在我家說，然後他就在我家裡等，我都是去
    昌平路十一信領款，有時候他事先跟我講『此時，被告乙○○故意在旁邊稱以電話方式聯絡，審判長當庭命被告乙○○
    於庭外等候，被告丁○○接續陳訴』他就以電話跟我講，他
    都是打我家裡電話，電話號碼00000000號」、「（
    當時有無提到利息的問題？）因為事隔很久我也記不清楚。
    我向他表示這些錢也是要給我利息，利息就是一般銀行的利
    息再加一點，加固定的成數，沒有超過百分之十，大概是百
    分之五」、「（借錢給他，這段時間有無向他催討過？）我
    有跟他說若有的話就要儘速還我，確實日期我不記得，借款
    的時間我有跟他提過，都是當面跟他講的，都是在我家，都
    是我在我拿錢給他的時候講的，有超過一次」、「（當時為
    何分二次來設定抵押權？）第一次設定七百萬元我覺得不夠
    」、「（為何當初設定時不一起設定一千一百萬元？）他說
    他有錢要還我。他說他有錢要一千一百萬元都還我。他說要
    儘快還我全部的借款，但是後來沒有還，所以我才追加上」
    云云，則被告二人間若真有前開債權債務關係存在，渠等二
    人對於當時借款之方式、利息之約定、被告丁○○催討之時
    間、次數及分二次設定抵押權之原因，又豈會所述內容均相
    互齟齬？另佐以，被告乙○○辯稱：自八十九年後，因自覺
    已向被告丁○○借款甚多，故即未打算再向被告丁○○借款
    云云，則依被告乙○○所言，其借款時間已長達三年，且借
    款金額多達一千一百零一萬元，而亦無繼續借款之計畫，自
    可於當時即與被告丁○○結算，又何需於與告訴人丙○○之
    民事官司敗訴確定，並經丙○○以民事確定判決為執行名義
    聲請強制執行後，始起意與被告丁○○結算並設定抵押權以
    擔保被告丁○○權益之理？是渠等二人所辯，非但無任何證
    據可憑，且多處相互矛盾，復再再與常情相違，實不足採。
(三)、至被告乙○○選任辯護人雖分別以：前開民事訴訟之進行中
    ，被告乙○○均委由該民事案件之訴訟代理人甲○○律師代
    為處理，故並不知自己已經敗訴確定，自無毀損債權之故意
    ；況被告乙○○名下除設定抵押權予被告丁○○之系爭房地
    外，尚有臺中市西屯區○○○段三七七之一、之二、之三、
    之五及同段三七八號等五筆土地，其中被告乙○○所有之部
    分高達二百七十餘萬元，足見被告乙○○並無損害丙○○債
    權之客觀犯行云云，為被告乙○○辯護。然查證人甲○○律
    師於本院審理時到庭具結證稱：「（你見到被告乙○○是在
    何時？）一審開始時他就委任我，二審也是他委任我，三審
    因為時間已久我忘記了。因為二審判決後，我有跟丙○○說
    上訴三審很有可能在程序上就被駁回，所以我要詹明雄跟被
    告乙○○確認一下，是否要上訴三審，因為三審有審查機制
    ，後來詹明雄有跟我說要上訴，至於被告乙○○有無親自拿
    章上訴我就不清楚」、「（當時你跟詹明雄表示上訴三審有
    審查機制時，他是否有當場表示要上訴？）隔一段時間他才
    說要上訴」，則證人甲○○律師並未明確證稱其未告知被告
    乙○○訴訟之結果，況被告乙○○亦可能由該民事案件之共
    同被告詹明雄得知訴訟之結果，再被告乙○○、丁○○二人
    並無前開債權債務關係，業經本院論述於前，倘被告二人無
    毀損債權之故意，又何需為虛偽之抵押權設定？是被告乙○○選任辯護人辯稱：被告乙○○不知民事訴訟進行之情況，
    故無毀損債權之故意云云，即不足採；又本件被告乙○○所
    有之臺中市西屯區○○○段三七七之一、之二、之三、之五
    及同段三七八號等五筆土地，經三次拍賣及一次特拍，均未
    拍定乙節，業據告訴人丙○○指訴甚明，並經本院調閱九十
    二年度執字第四五六九九號卷查閱屬實，是被告乙○○另就
    系爭房地設定抵押權予被告丁○○，是否能認客觀上未生損
    害於丙○○，已屬可疑，況刑法毀損債權罪，係以債務人於
    將受強制執行之際，意圖損害債權人之債權，而毀壞、處分
    或隱匿其財產者，為其要件，是其僅以債務人基於損害債權
    人之債權之不法意圖，而為毀壞、處分或隱匿其財產即為已
    足，並不以客觀上生損害於債權人為必要，是被告乙○○選
    任辯護人此部分所辯，亦容有誤會，均併予指明。
(四)、綜上所述，本件事證已臻明確，被告二人前開犯行均堪認定
    。二、核被告乙○○、丁○○二人所為，均係犯刑法第二百
    十四條之使公務員登載不實罪及同法第三百五十六條之毀損
    債權罪。渠等所犯二罪間，有方法結果之牽連關係，應依刑
    法第五十五條牽連犯之規定，從一重依刑法第二百十四條之
    使公務員登載不實罪處斷。渠等先後二次使公務員登載不實
    之行為，時間密接、犯罪構成要件相同，顯係基於概括犯意
    反覆為之，應依連續犯之規定論以一罪，並加重其刑。又被
    告二人利用不知情之代書為上開行為，係屬間接正犯。渠等
    就上開犯行，有犯意聯絡及行為分擔，均應論以共同正犯。
    爰審酌被告二人前雖均無不良素行，然本案為避免被告乙○○名下尚未被查封之不動產遭告訴人丙○○查封拍賣，竟虛
    定之正確性及乙○○之債權人丙○○等求償之困難，犯後復
    矢口否認犯行，暨被告丁○○係受被告乙○○之引導而為本
    案犯行，其惡性實較被告乙○○為輕等一切犯罪情狀，分別
    量處如主文所示之刑，並均諭知易科罰金之折算標準，以資
    懲儆。
據上論斷，應依刑事訴訟法第二百九十九條第一項前段，刑法第
二十八條、第五十六條、第二百十四條、第三百五十六條、第五
十五條、第四十一條第一項前段，罰金罰鍰提高標準條例第一條
前段、第二條，判決如主文。
中　　華　　民　　國　　94　　年　　7 　　月　　22　　日
                  臺灣臺中地方法院刑事第十庭
                              審判長法  官  郭瑞祥
                                    法  官  黃家慧
                                    法  官  黃炫中
右正本證明與原本無異。
如不服本判決，應於送達後十日內向本院提出上訴狀（須附繕本
），上訴於台灣高等法院台中分院。
                                          書記官  林錦源
中　　華　　民　　國　　94　　年　　7 　　月　　22　　日
附錄論罪科刑法條：
中華民國刑法第二百一十四條
 (使公務員登載不實罪)
明知為不實之事項，而使公務員登載於職務上所掌之公文書，足
以生損害於公眾或他人者，處三年以下有期徒刑、拘役或五百元
以下罰金。
中華民國刑法第三百五十六條
 (損害債權罪)
債務人於將受強制執行之際，意圖損害債權人之債權，而毀壞、
處分或隱匿其財產者，處二年以下有期徒刑、拘役或五百元以下
罰金。
